臺灣花蓮地方法院民事判決　九十一年度訴字第三號
　　原　　　告　甲○○
　　被　　　告　乙○○○○○○.
右當事人間請求土地所有權移轉登記事件，本院判決如左：
    主      文
原告之訴駁回。
訴訟費用由原告負擔。
    事      實
甲、原告方面：
  一、聲明：被告應將坐落花蓮縣吉安鄉○○段三三九地號，面積一六二五點一三平
      方公尺，地目田之土地其中持分四分之一之所有權移轉登記與原告。
  二、陳述：
  （一）原告前於民國（下同）八十三年間經訴外人李山田代書之介紹，向被告購買
        其所有坐落花蓮縣吉安鄉○○段三三九地號，面積一六二五點一三平方公尺
        ，地目田，其中持分四分之一之土地（下稱系爭土地），每坪以新台幣（下
        同）一萬七千計價，總價共計二百零八萬九千一百三十元，價金已分別於八
        十三年四月十三日及同年月三十日付清。然因當時原告無自耕農身分，無法
        辦理過戶，故兩造乃約定原告應有之持分信託登記於被告名下，俟未來法令
        同意過戶或持分登記時，被告應無條件配合辦理。嗣於八十九年一月二十六
        日修正頒佈農業發展條例第十七條：「本條例修正施行前，繼承人因受原土
        地法第三十條之一及修正前本條例第三十一條之限制，而以約定或信託方式
        ，將農地或其持分登記於受託人名下者，於本條例修正通過後一年內，得請
        求回復登記為所有人」，同時土地法第三十條業經公布刪除，復參照農業發
        展條例第三十七條第一項：「作農業使用之農業用地，移轉與自然人時，得
        申請不課繳土地增值稅」之規定意旨，自得解為農地已可自由買賣及辦理所
        有權移轉登記。詎被告經原告多次催告辦理所有權持分移轉登記，均拒不辦
        理，原告自得依買賣、信託關係及農業發展條例第十七條之規定，提起本訴
        。
  （二）就被告所為抗辯之陳述：被告既已承認系爭買賣契約書上之印文都是她的，
        就可證明被告已收受價金，如被告尚主張該印文是李山田所盜蓋，則應由被
        告負舉證責任。
  三、證據：提出不動產買賣契約書影本一件、系爭土地之土地登記謄本一件，並偕
      證人李山田到庭作證。
乙、被告方面：
  一、聲明：駁回原告之訴。
  二、陳述：就系爭土地之買賣被告確曾同意，但被告並未收到原告所稱已交付之買
      賣價金，系爭契約書上之「陳姿燕」印文確是我的，但當時係李山田自己蓋的
      ，既未收到價金，自不能同意辦理移轉登記給原告。
    理      由
一、原告主張兩造就系爭土地所有權持分四分之一達成買賣之合意之事實，業為被告
    所自認，堪認為真正。惟原告主張依照買賣、信託關係及農業發展條例第十七條
    、第三十七條及土地法第三十條經刪除之立法意旨，被告應負有移轉系爭土地所
    有權持分之義務等情，則為被告所否認。是本院即應就上開各項爭點，審究原告
    於本件所主張之請求權基礎是否存在？
二、經查：
  (一)農地之所有權移轉，於八十九年一月二十六日土地法第三十條經依法刪除以前，
    原則上係不得讓與無自耕能力者，依照原告所提出於八十三年四月十三日所簽定
    之系爭買賣契約書，除於第十一條就所有權移轉有所約定外，就所有權移轉之時
    期並無另為約定。依第十一條「特約事項」載明：「上開買賣標的物係農地，不
    能辦理分割或持分登記，嗣後若變更為建地時，乙方（指被告）應將買賣標的物
    過戶給甲方（指原告）名下」之情形，按民法第二百四十六條第一項但書之規定
    ，以不能之給付為契約之標的，如其不能情形可以除去，而當事人訂約時並預期
    於不能之情形除去後為給付者，固不得認該契約無效，且得認定於系爭土地就約
    定部分之所有權移轉前，兩造間存有信託登記之關係，但系爭契約依法得認為存
    續之範圍應僅限於期待系爭土地地目變更為「建」地之情形。被告負有移轉系爭
    土地所有權之義務亦僅發生於地目變更為「建」地之情形，契約內既未載明以法
    令變更為條件，於系爭土地地目未變更前，被告所負之給付義務之停止條件尚不
    得因土地法第三十條之刪除及農業發展條例第十七條之修正，而得解釋為契約當
    事人於訂約當時之真意已涵括在內，故本件之停止條件尚難認為已成就。原告主
    張依系爭契約第十一條之約定即可解為包括「俟未來法令同意過戶或持分登記時
    ，被告應無條件配合辦理」云云，實屬無據。
  (二)農業發展條例第十七條固於八十九年一月二十六日經修正如原告所述之條文內容
    ，惟該條所規範之主體對象為「繼承人」，參諸農業發展條例第十七條及前經刪
    除之土地法第三十條之一之規定內容，及現行法律之立法條文就「繼承人」所有
    之固有意義，係指依照民法繼承篇所限定之繼承關係，並不得解釋為包括一般法
    律行為之繼受人或買賣契約之買受人。從而，原告主張以農業發展條例第十七條
    為本件請求權基礎之一，即難認有理由。
  (三)至土地法三十條於刪除前之原條文規定為：「私有農地所有權之移轉，其承受人
    以能自耕者為限，並不得移轉為共有。但因繼承而移轉者，得為共有。違反前項
    規定者，其所有權之移轉無效。」於八十九年一月二十六日固經依法刪除，但該
    刪除僅表示自該日期以後之新的農地轉讓行為不受限制，然於該日期以前之舊的
    農地買賣行為，按照不溯及既往為法律適用之大原則，除非業經立法明定為可溯
    及既往而適用新法，否則為顧及法律適用之安定性，自不得以新的法律狀態任意
    變動以往之法律秩序，而將原為無效之舊的農地買賣行為因該法條之刪除而解釋
    為有效。現行法既未另對繼承人以外之對象為類似農業發展條例第十七條之規範
    ，本院亦無從任意為擴張之適用。
  (四)至於農業發展條例第三十七條第一項：「作農業使用之農業用地，移轉與自然人
    時，得申請不課繳土地增值稅」之規定，係指於八十九年一月二十六日以前因繼
    承而為農業用地之共有人，或於該日期以後，依新修訂之同法第十七條之規定取
    得農業用地所有權等情況，得申請不課繳土地增值稅之有關增值稅負擔之規範，
    並未賦予不具自耕能力者得合法主張其於八十九年一月二十六日以前，就其所訂
    針對農業用地買賣契約可取得所有權之權源，且該條規定自該條例於六十二年九
    月三日起迄今從未曾修訂。是故，實難以該條規定推論立法者有意使原已受修正
    前之土地法第三十條限制之對象，於八十九年一月二十六日以後得完全追溯主張
    原限制係無效果。
三、綜上，原告所主張之系爭買賣契約固已成立，惟被告之所有權移轉義務僅於系爭
    土地之地目變更為「建」地之條件成就時始發生，土地法及農業發展條例之修訂
    情形，兩造既未將之列為條件，自不得以解釋契約當事人訂約之真意之方法，認
    為當事人就之已為約定，被告之給付條件既未成就，原告所為本件請求即難認有
    據。另原告或得依民法第二百二十七條之二關於情事變更原則行使權利，然因本
    院自原告於本事件之陳述中，無法認為原告已以情事變更為原因聲請法院變更原
    給付之主張，故本院亦無從依民事訴訟法第一百九十九條之一第一項之規定行使
    闡明權，諭知原告可得主張。從而，原告本於買賣、信託關係及上開土地法、農
    業發展條例等法律關係，請求被告辦理系爭土地所有權移轉登記，難認與法相符
    ，應予駁回。
四、本件事證業臻明確，爰不就兩造其餘攻擊防禦方法一一贅述，附此敘明。
五、據上論結，本件原告之訴為無理由，依民事訴訟法第七十八條，判決如主文。
中　　　華　　　民　　　國　　九十一　　年　　　三　　　月　　 十二　　 日
　　　　　　　　　　　　臺灣花蓮地方法院民事庭
~B法　　　官　郝燮戈
右正本証明與原本無異。
如對本判決不服，應於送達後廿日內，向本院提出上訴狀（應抄附繕本）。
~B法院書記官　高明正
中　　　華　　　民　　　國　　九十一　　年　　　三　　　月　　 十三 　　日
